【裁判字號】    92,保險,16
【裁判日期】    920826
【裁判案由】    給付保險金
【裁判全文】
臺灣臺中地方法院民事判決  九十二年度保險字第一六號
    原      告  甲○○
                乙○○
    共同訴訟代理人  陳坤榮律師
    被      告  三商美邦人壽保險股份有限公司
                            設.
    法定代理人  丙○○      住.
    訴訟代理人  丁○○      住.
右當事人間請求給付保險金事件，本院判決如左：
    主    文
原告之訴及其假執行之聲請均駁回。
訴訟費用由原告負擔。
    事    實
甲、原告方面：
一、聲明：求為判決被告應給付原告新臺幣（下同）二百萬元，及自起訴狀繕本送達
    被告翌日起至清償日止，按週年利率百分之五計算之利息，並陳明願供擔保，請
    准宣告假執行。
二、陳述：
（一）緣訴外人楊泉茂於民國八十八年十二月二十七日與原告訂立保險契約（下稱系
      爭保險契約），其中意外身故與殘廢保險金之金額為二百萬元，原告甲○○及
      乙○○分別為楊泉茂之母及兄，亦為該保險契約之受益人。楊泉茂本與原告甲
      ○○共同居住於苗栗縣通宵圳頭里一鄰圳頭十二號，原告甲○○於九十一年十
      二月二十七日上午六時五十分在上址發現楊泉茂跌落床下，頭部受到撞擊而昏
      迷，身體呈俯臥狀，經送往通宵新慈暉醫院急救，仍宣告不治死亡，經臺灣苗
      栗地方法院檢察署檢察官相驗結果，證明係意外死亡，依據系爭保險契約第五
      條約定，被告應給付原告二人保險金二百萬元，詎被告竟拒絕理賠，為此依據
      保險契約之法律關係，提起本件訴訟，求為判決如聲明所示。
（二）對被告抗辯之陳述：
  １、依系爭保險契約第五條第一項及第二項約定之文義觀之，所謂意外傷害事故應
      指疾病致死及自殺身亡以外之一切意外事故，前開臺灣苗栗地方法院檢察署相
      驗屍體證明書既記載楊泉茂之死亡方式為意外死亡，足見其並非因該證明書上
      所記載之其他方式，即病死或自然死、自殺、他殺或其他不詳原因而死亡，則
      系爭保險契約約定之保險事故自已發生，原告請求被告依約給付保險金，自屬
      於法有據。
  ２、次依臺灣苗栗地方法院檢察署九十二年二月十一日苗檢惠律相六０六字第一七
      八三號函示意旨可知，楊泉茂之死亡係因其「酒後昏迷，衣著單薄，氣溫驟降
      所造成」，故楊泉茂縱因自行飲酒而導致昏迷，然若非當日寒流來襲，氣溫驟
      降，亦不足以造成死亡之結果，由此益徵楊泉茂確係因意外而死亡無疑。
三、證據：提出個人傷害保險附約、人壽保險要保書、臺灣苗栗地方法院檢察署相驗
    屍體證明書、被告於九十二年四月十一日所發（九二）三理字第五０五八號函各
    一份為證。
乙、被告方面：
一、聲明：如主文第一項所示，並陳明如受不利益之判決，願供擔保，請准免為宣告
    假執行。
二、陳述：
（一）系爭保險第五條第一項固約定，被告應於楊泉茂在該契約有效期間內因遭受意
      外事故致身體受傷而殘廢或死亡時給付保險金，惟同條第二項另已明定「前項
      所稱意外傷害事故，指非由疾病引起之外來突發事故」，另依據最高法院七十
      六年臺上字第五八八號及七十七年臺上字第六三三號判決所揭示之旨趣，所謂
      「外來突發之意外事故」，除指「自身以外之事故」外，尚應符合「事發突然
      且無法防範」之要件，始足當之。原告起訴請求被告給付保險金，無非以臺灣
      苗栗地方法院檢察署就楊泉茂出具之相驗屍體證明書，於死亡方式一欄乃勾選
      「意外」，惟此項記載僅表示楊泉茂之死亡並非出於自殺或他殺，與系爭保險
      契約所稱「意外」之定義尚有區別，則該相驗屍體證明書之記載尚不足以證明
      楊泉茂確係因該保險契約所定之保險事故發生而死亡。
（二）依據臺灣苗栗地方法院檢察署相驗屍體證明書及該署九十二年二月十一日苗檢
      惠律相六０六字第一七八三號函示意旨可知，楊泉茂之死亡，係因其個人之飲
      酒行為，引發體內血管擴張、體溫快速散發之結果，並非外界環境之變化所造
      成，又其死亡當日雖有寒流來襲，惟氣溫之下降，一般正常人均可立即感受，
      並預作保暖措施以避免凍死之結果，此與系爭保險契約第五條所稱之「意外」
      ，係指外在環境發生急速、不可預期或出乎意料之變化者，並不相同。況且，
      依據中央氣象局公布之新竹及臺北氣象站氣溫報告顯示，該日之最低溫度與最
      高溫度尚在十一點五度至十三點四度之間，楊泉茂倘非因自身飲酒過量導致昏
      迷在先，自不致無法察覺其後之氣溫變化而失溫凍死。是以，楊泉茂之死亡，
      既非因外來突發之事故所致，而係其飲酒過量而有以致之，自與系爭保險契約
      第五條第二項「意外傷害事故」之定義不符，原告請求被告依據該條第一項約
      定給付保險金，自無理由。
三、證據：提出臺灣高雄地方法院九十一年度保險字第六一號、臺灣高等法院八十四
    年度保險上字第三四號、八十五年度保險上字第五號、最高法院八十六年度臺上
    字第一五五一號、八十九年度臺上字第一三九三號民事判決各一份、臺中榮民總
    醫院病歷摘要、自網路上查詢取得之「嚮訓急救」、「失溫＼凍傷＼雪盲」、「
    凍死」、「心律不整」、「心臟猝死」、「酒精與心臟」等文章及中央氣象局九
    十一年十二月二十七日臺北、新竹氣象站觀測資料各一份（以上均影本）為證。
丙、本院依職權向臺灣苗栗地方法院檢察署調閱該署九十一年度相字第六０六號卷宗
    。
    理    由
一、原告起訴主張：其等為楊泉茂之母及胞兄；楊泉茂前以原告二人為受益人，與被
    告於八十八年十二月二十七日訂立系爭保險契約，約定被告應於楊泉茂在契約有
    效期間內因意外事故之發生致身故或殘廢時，給付保險金額二百萬元，嗣原告甲
    ○○於九十一年十二月二十七日上午六時五十分許，發現楊泉茂跌落於住處房間
    床下，頭部受撞擊而昏迷，經送醫急救不治死亡，經臺灣苗栗地方法院檢察署檢
    察官相驗結果為「意外死亡」，原告因而向被告請領保險金，惟竟遭被告拒絕，
    為此依據系爭保險契約第五條約定，請求被告給付二百萬元，及自起訴狀繕本送
    達被告翌日起至清償日止之法定遲延利息等語。
二、被告則以：楊泉茂於死亡當日係因自身飲酒過量，復未採取保暖措施，以致無法
    抵禦突然來襲之寒流而死亡，是楊泉茂死亡之結果，乃因其自己之飲酒行為，導
    致意識不清、無法因應氣候變化而發生，與系爭保險契約第五條第二項所定之意
    外傷害事故，係指非由疾病引起之外來突發事故者，並非相符，至臺灣苗栗地方
    法院檢察署檢察官出具之相驗屍體證明書上記載楊泉茂之死亡原因為「意外死亡
    」，僅表示楊泉茂之死非出於自殺或他殺，並不足以證明系爭保險契約約定之保
    險事故業已發生，則原告請求被告給付保險金，並無理由等語，資為抗辯。
三、原告主張楊泉茂前於八十八年十二月二十七日以原告二人為受益人，與被告投保
    系爭保險契約，其中意外身故及殘廢之保險金額為二百萬元；楊泉茂嗣於九十一
    年十二月二十七日上午六時五十分許，經原告甲○○發現其昏迷於住處房間內，
    經送醫急救不治死亡，經臺灣苗栗地方法院檢察署檢察官督同法醫師相驗之結果
    ，於相驗屍體證明書記載死亡方式為「意外死亡」，死亡原因為「天寒失溫凍死
    、酒後昏迷」等情，為兩造所不爭執，並有兩造不爭執其真正之個人傷害保險附
    約、人壽保險要保書及臺灣苗栗地方法院檢察署相驗屍體證明書各一份為證，堪
    認原告主張之上開事實為真實。原告另主張楊泉茂係因意外死亡，請求被告依據
    系爭保險契約第五條約定給付保險金等語，則為被告所否認，並以前揭情詞置辯
    ，則本件之爭執點，厥為被保險人楊泉茂之死亡，是否係因系爭保險契約約定之
    保險事故發生所致。
四、按系爭保險契約第五條第一、二項約定：「被保險人於本附約有效期間內，因遭
    受意外傷害事故，致其身體蒙受傷害而致殘廢或死亡時，依照本附約的約定，給
    付保險金。前項所稱意外傷害事故，指非由疾病引起之外來突發事故」，此有卷
    附個人傷害保險附約一份足憑，是被告就該保險契約，應於被保險人由於非因自
    身疾病引起、且事前無法預防之外來突發事故，致發生死亡之結果，始負給付保
    險金之責。原告雖主張楊泉茂係因跌落床下致頭部受撞擊，因而不治死亡，惟依
    臺灣苗栗地方法院檢察署檢察官就楊泉茂之屍體進行相驗後，將檢體送法務部法
    醫研究所覆驗結果，發現檢體內所含乙醇：眼球液為286.5mg/dl，血液為
    253.3mg/dl，加諸楊泉茂死亡時僅著一件上衣、長褲，且當時有寒流來襲等因素
    ，認其死亡係酒後昏迷、衣著單薄、氣溫驟降所造成，此有該檢察署九十二年二
    月十一日苗檢惠律相六０字第一七八三號函一份附卷可稽，由此足見楊泉茂於死
    亡前固已陷入昏迷，惟其昏迷之原因應係飲用酒類所致，並非原告所主張之因跌
    落床下撞及頭部而產生，而飲酒乃出於楊泉茂個人意願之行為，自非系爭保險契
    約第五條第二項所指之「外來突發事故」。另依上開函文所示，楊泉茂死亡當日
    之氣溫突然下降、衣著單薄，固與酒後昏迷同為其死亡之原因，然倘其先前未因
    飲酒而導致意識不清，其自有能力因應氣溫之變化而添加衣物，以抵禦寒流之驟
    然來襲，是以上開日期之氣溫陡降，雖係突然發生之狀況，惟若楊泉茂之意識清
    醒，當可事先預作保暖措施，以避免死亡之結果發生，故其此項死亡原因，亦與
    前揭條文所定之「外來突發事故」，應以外在環境發生急速而令人不及防範之變
    化為要件者有別。至臺灣苗栗地方法院檢察署檢察官固於楊泉茂之相驗屍體證明
    書第八項「死亡方式」欄勾選「意外死亡」，此有原告提出之該檢察署相驗屍體
    證明書一份存卷供參，惟此僅表示楊泉茂非因該欄內其他選項所示之原因（即病
    死或自然死、自殺或他殺）而死亡，尚難據此即認楊泉茂確係因非由疾病引起之
    外來突發事故而死亡。
六、綜上所述，本件被保險人楊泉茂之死亡，並非因系爭保險契約第五條約定之保險
    事故發生所致，被告依約自無給付保險金之責，從而原告請求被告給付保險金二
    百萬元，及自起訴狀繕本送達被告翌日起至清償日止，按週年利率百分之五計算
    之利息，洵屬無據，不應准許。其假執行之聲請亦因訴之駁回而失所附麗，應併
    駁回。
七、本件事證已臻明確，兩造其餘攻擊防禦方法及所舉證據，經核與判決結果均不生
    影響，爰不分別斟酌論述，附此敘明。
八、據上論結，本件原告之訴為無理由，依民事訴訟法第七十八條、第八十五條第一
    項前段，判決如主文。
中      華      民      國    九十二    年      八      月    二十六    日
                                臺灣臺中地方法院民事第一庭
~B法      官  鍾啟煒
右為正本係照原本作成
如對本判決上訴，須於判決送達後廿日內向本院提出上訴狀
中      華      民      國    九十二    年      八      月    二十七    日
~B法院書記官


司法院資訊處製作；財團法人民間司法改革基金會備份。
